臺灣屏東地方法院刑事判決
111年度訴字第241號
公  訴  人  臺灣屏東地方檢察署檢察官
被      告  莊采學（原名莊雨融）



上列被告因違反廢棄物清理法案件，經檢察官提起公訴（110年
度偵字第11520號），本院判決如下：
    主    文
甲○○犯廢棄物清理法第四十六條第四款之非法清理廢棄物罪，處
有期徒刑陸月，如易科罰金，以新臺幣壹仟元折算壹日。
未扣案犯罪所得新臺幣拾陸萬元沒收，於全部或一部不能沒收或
不宜執行沒收時，追徵其價額。
    犯罪事實
甲○○（原名莊雨融）為乾柴烈火再生能源企業行之實際負責人，
僅領有屏東性政府核發乙級廢棄物清除許可證（下稱本案清除許
可證），許可其從事一般廢棄物及一般事業廢棄物之清除，其明
知未經主管機關許可，不得提供土地堆置廢棄物，並不得從事本
案清除許可證所未許可之廢棄物貯存行為。詎甲○○竟基於非法清
理廢棄物之犯意，自110年3月14日起至110年6月18日止，指派其
所僱用不知情、真實姓名年籍不詳之成年人士駕駛車牌號碼000-
0000號大貨車（下稱本案貨車），以每車新臺幣（下同）8000元
之代價，將自不特定木材工廠及工地所收集之下腳料及廢棄棧板
等廢木材之一般事業廢棄物，載運並堆置其向不知情之蔡育穎、
張桂華、劉子瑜、劉皓禎等人所承租屏東縣○○鄉○○段○○段000地
號土地（下稱本案土地，租約自民國110年2月15日起至112年2月
14日止），以為貯存，共計20車次，以上開方式提供本案土地供
堆置前開廢棄物而非法貯存。
    理    由
一、證據能力：
    本判決所引用之供述證據，經被告甲○○同意有證據能力（見
    本院卷第29頁），或未經當事人爭執證據能力，且迄於言詞
    辯論終結前，均未聲明異議（本院卷第85至98頁），本院審
    酌該等證據之取得過程並無瑕疵，與本案待證事實間復具有
    自然關聯性，引為本判決所用之證據並無不當，自得採為本
    件認定事實之基礎。
二、認定犯罪事實所憑之證據及理由：　
  ㈠上開犯罪事實，業據被告於偵查及本院審理中坦承不諱（見
    偵卷第37頁、本院卷第70、71頁），並有乾柴烈火再生能源
    企業行之營業登記資料（見警卷第15頁）、本案貨車車輛詳
    細資料報表（見警卷第17頁）、屏東縣政府110年6月24日屏
    府地用字第11024303507號函（見警卷第19頁）、屏東縣萬
    巒鄉公所110年6月17日屏巒鄉清潔字第11030904000號函（
    見警卷第21頁）、屏東縣政府環境保護局現場蒐證照片、環
    境稽查工作紀錄（No:00000000）、110年7月5日屏環查字第
    11033033100號函、110年10月25日屏環查字第11035047500
    號函（見警卷第23至27、31、37至39頁）、本案土地之土地
    建物查詢資料（見警卷第29至30頁）、劉子瑜、劉皓禎110
    年7月9日提出陳述意見書（見警卷第33至34頁）、蔡育穎11
    0年7月13日提出陳述意見書（見警卷第35頁）、房屋租賃契
    約書（見警卷第47至50頁）、臺灣高雄地方法院所屬民間公
    證人黃吉榮事務所110年度雄院民公吉字第0098號公證書（
    見警卷第51至52頁）、高雄正言郵局存證號碼000049號之存
    證信函影本（見警卷第53頁）、終止租賃契約同意書（見警
    卷第55頁）、屏東縣政府消防局受理申請火災調查資料通知
    書（見偵卷第39頁）、屏東縣政府消防局火災現場勘査完畢
    通知書（見偵卷第41頁）、屏東縣政府消防局受理火災現場
    保持完整通知（見偵卷第43頁）、屏東縣政府110年6月23日
    核發110屏東縣廢丙清字第0018號廢棄物清除許可證（下稱1
    10年6月23日許可證）暨附表（見偵卷第45至51頁）、屏東
    縣政府110年11月25日屏府環廢字第11035486700號函（下稱
    110年11月25日函，見偵卷第53至54頁）等資料在卷可稽，
    足認被告上開任意性自白與事實相符，足堪採信。
  ㈡被告雖曾辯以：我不是故意要堆置或棄置，才選擇先行暫置
    ，客觀事實我都承認，並非故意違法等語，並提出薪柴能源
    企業行110年9月21日、110年10月6日、110年10月11日、110
    年10月18日、110年11月4日、111年3月8日事業廢棄物妥善
    處理紀錄文件為據（見本院卷第35至45頁）。惟：
　⒈按廢棄物清理法第41條第1項規定，從事廢棄物清除、處理業
    務者，應向直轄市、縣（市）主管機關或中央主管機關委託
    之機關申請核發公民營廢棄物清除處理機構許可文件後，始
    得受託清除、處理廢棄物業務。違反者，依同法第46條第4
    款規定，未依第41條第1項規定領有廢棄物清除、處理許可
    文件，從事廢棄物貯存、清除、處理，或未依廢棄物清除、
    處理許可文件內容貯存、清除、處理廢棄物者，處1年以上5
    年以下有期徒刑，得併科罰金。而中央主管機關（行政院環
    境保護署）依該法第42條規定所訂定之「公民營廢棄物清除
    處理機構許可管理辦法」第6條規定，廢棄物清除機構固可
    從事一般廢棄物及一般事業廢棄物之「清除」業務，惟依同
    辦法第8條第6款規定，若該廢棄物清除機構有設「貯存場或
    轉運站」者，亦應檢具相關文件以申請核發許可，若未申請
    設置貯存場或轉運站之廢棄物清除機構，自不得從事廢棄物
    之堆置、轉運。又廢棄物清理法第46條第4款所規定之犯罪
    構成要件行為，計有「貯存」、「清除」及「處理」三者，
    「貯存」指事業廢棄物於清除、處理前，放置於特定地點或
    貯存容器、設施內之行為，「清除」指事業廢棄物之收集、
    運輸行為，「處理」指下列行為：⒈中間處理：指事業廢棄
    物在最終處置或再利用前，以物理、化學、生物、熱處理或
    其他處理方法，改變其物理、化學、生物特性或成分，達成
    分離、減積、去毒、固化或穩定之行為。⒉最終處置：指衛
    生掩埋、封閉掩埋、安定掩埋或海洋棄置事業廢棄物之行為
    。⒊再利用：指事業產生之事業廢棄物自行、販賣、轉讓或
    委託做為原料、材料、燃料、填土或其他經中央目的事業主
    管機關認定之用途行為，並應符合其規定者，事業廢棄物貯
    存清除處理方法及設施標準第2條第1、2、3款定有明文。再
    廢棄物清理法第46條第4款之未領有許可文件清理廢棄物罪
    ，其犯罪主體，不以廢棄物清理業者為限，只要未依第41條
    第1項規定領有廢棄物清除、處理許可文件，而從事貯存、
    清除、處理廢棄物，即為該當。再依廢棄物清理法第42條授
    權所訂定之公民營廢棄物清除處理機構許可管理辦法第2條
    規定可悉，該辦法所稱公民營廢棄物清除處理機構，指從事
    廢棄物清除、處理業務之下列二種公、民營機構：一、廢棄
    物清除機構：接受委託清除廢棄物至境外或該委託者指定之
    廢棄物處理場（廠）處理之機構。二、廢棄物處理機構：接
    受委託處理廢棄物之機構。再依同辦法第3條第1項、第2項
    規定，取得核發機關核發廢棄物清除許可證之清除機構，始
    得接受委託清除廢棄物。取得核發機關核發廢棄物處理許可
    證之處理機構，始得接受委託處理廢棄物。是廢棄物清理法
    第41條第1項前段既規定，從事廢棄物清除、處理業務者，
    應向直轄市、縣(市)主管機關或中央主管機關委託之機關申
    請核發公民營廢棄物清除、處理機構許可文件後，始得受託
    清除、處理廢棄物業務。而事業廢棄物之清除、處置所需設
    備、執行內容均有不一，則同法第46條第4款前段所謂未依
    第41條第1項規定領有廢棄物清除、處理許可文件，從事廢
    棄物貯存、清除、處理者，於行為人已領有許可證，然若其
    事實上所為之清理行為，與所領得之特定許可證內容（清除
    許可證或處理許可證）不符時，仍應認屬未取得許可文件而
    處理廢棄物。
　⒉參之110年6月23日許可證暨附表，被告僅領有一般廢棄物及
    一般事業廢棄物之清除許可，然110年6月23日許可證之附表
    ，其上並未載有貯存站或轉運站；又被告所營乾柴烈火再生
    能源企業行，原僅領有屏東縣政府所核發之本案清除許可證
    （許可證字號：105屏有廢乙象字第159號），有效期限至11
    0年8月10日止，且乾柴烈火再生能源企業行私設廢棄物轉運
    貯存場，經屏東縣政府環境保護局多次告發處分並限期改善
    ，仍未完成清理改善等情，有屏東縣政府110年11月25日函
    可參，是被告所領有本案清除許可證，並未許可其貯存上開
    廢棄物，自不許被告擅自藉由堆置上開廢棄物在本案土地，
    以為貯存。
　⒊考之前揭被告提出之事業廢棄物妥善處理紀錄文件，雖可見
    被告得薪柴能源企業行及負責人林莉紋確認上開廢棄物已有
    清運之情形，惟迄至本院審理時，被告自承其尚未將所放置
    之上開廢棄物清除完畢（見本院卷第71頁），被告既因其放
    置上開廢棄物於特定地點於其先前自行租用之本案土地上，
    屢經屏東縣政府環保局裁罰舉發於前，迄今猶未清除完畢，
    佐以上開廢棄物妥善處理紀錄文件，被告所清除之堆置廢木
    材之時間、數量、重量（如附表所示），可見其清運所耗費
    之時間，顯非短暫，自非單純置放而已，應認所為屬於貯存
    行為無訛，並不因被告另有移置其他廢棄物處理機構之計畫
    或舉措，而使上開廢棄物貯存行為，質變為單存一時置放。
　⒋被告曾領有105年廢棄物乙級清除技術人員證照等情，有110
    年6月23日許可證可參，又被告亦係乾柴烈火再生能源企業
    行之實際負責人，已如前述，是其對於上開廢棄物之清理許
    可範圍及限制，當知之甚詳，既本案清除許可證未曾許可被
    告得為貯存，其後被告亦未曾得到上開廢棄物貯存之許可，
    對於其未得許可非法堆置而貯存廢棄物乙情，自難推諉不知
    ，應認被告有非法清理廢棄物之犯意無訛。
　⒌至於被告先前所辯稱其係一時放置部分：
　　按未經主管機關許可，提供土地回填、堆置廢棄物者，應依
    廢棄物清理法第46條第3款之規定處罰，旨在限制廢棄物之
    回填、堆置用地，必須事先通過環保主管機關之評估、審核
    ，以確保整體環境之衛生與安全。又該款所稱之「堆置」與
    同條第1款之「棄置」不同，並不以有永久棄置之意思為必
    要，僅須有堆置之行為已足，且不因堆置期間之長短而異其
    認定，否則無法達其立法目的（最高法院109年度台上字第2
    092號判決意旨參照）。被告既已有堆置之行為，業經認定
    如前，依上開說明，自不因被告是一時或無棄置之意思，而
    異其結論。
　⒍從而，應認被告上開所為，已構成廢棄物清理法第46條第3款
    、第4款非法清理廢棄物之法定犯行。被告先前所為之辯解
    ，應屬無稽，自非可採。
  ㈢本案被告所僱真實姓名不詳之成年人士，並無證據資料足以
    證明該名人士係在知悉本案土地不得堆置，且被告並無貯存
    許可之情況下，駕駛本案貨車載運上開廢棄物至本案土地，
    應認被告係利用不知情之該名人士而遂行上開犯行，故此部
    分犯罪事實部分應予補充。
　㈣從而，本案事證明確，被告本案犯行應堪認定，當依法論科
    。
三、論罪部分：
　㈠核被告所為，係犯廢棄物清理法第46條第3款、第4款之非法
    清理廢棄物罪。
　㈡按「集合犯」乃其犯罪構成要件中，本就預定有多數同種類
    之行為將反覆實行，立法者以此種本質上具有複數行為，反
    覆實行之犯罪，歸類為集合犯，特別規定為一個獨立之犯罪
    類型，而以實質一罪評價。廢棄物清理法第46條第4款前段
    之非法清理廢棄物罪，係以未依同法第41條第1項規定領有
    廢棄物清除、處理許可文件而受託清除、處理廢棄物者為犯
    罪主體，再依同法第41條第1項前段以觀，立法者顯然已預
    定廢棄物之清除、處理行為通常具有反覆多次實行之性質是
    本罪之成立，本質上具有反覆性與複數性，而為集合犯。（
    最高法院106年度台上字第637號判決意旨參照）。貯存行為
    既同屬清理行為態樣之一，依上開說明，應以集合犯之一罪
    論處。又同法第46條第3款之非法提供土地回填、堆置廢棄
    物，亦屬非法清除廢棄物之範疇，本質上同具有反覆多次實
    行之特性，亦屬集合犯。查被告自不特定木材工廠及工地載
    運上開廢棄物其自身所租用之本案土地堆置並加以貯存，又
    被告已自承載運達20次，載運數量非少，其所為本質上即屬
    反覆性與複數性，依前開說明，自論以廢棄物清理法第46條
    第3款、第4款前段之非法清理廢棄物罪（均為一罪）。
　㈢廢棄物清理法第46條第4款之非法清理廢棄物罪乃未依同法第
    41條第1項規定領有廢棄物清除、處理許可文件，從事廢棄
    物貯存、清除、處理，或未依廢棄物清除、處理許可文件內
    容貯存、清除、處理廢棄物各罪之總稱，無論行為人實際之
    行為態樣為貯存、清除或處理，法院於判決主文欄統稱為犯
    本款之非法清理廢棄物罪，並無礙於犯罪同一性之判斷（最
    高法院107年度台上字第1667號判決意旨參照），公訴意旨
    原雖就本案被告貯存行為，論以廢棄物清理法第46條第4款
    後段，惟既屬同條、款內所為之規定，依前開說明，自無礙
    犯罪事實同一性，逕由本院更正應適用之條款即可，毋庸變
    更起訴法條。
　㈣被告實行本案非法清理廢棄物犯行，乃利用不知情之員工載
    運上開廢棄物至本案土地而為之，應論以間接正犯。公訴意
    旨認被告與該不知情之員工間就本案犯行為共同正犯，尚無
    積極證據可佐，自有未洽。
　㈤被告以一行為觸犯廢棄物清理法第46條第3款、第4款等不同
    罪名，為想像競合犯，應依刑法第55條前段規定，從一情節
    較重之廢棄物清理法第46條第4款之非法清理廢棄物罪處斷
    。
　㈥按犯罪之情狀顯可憫恕，認科以最低刑度仍嫌過重者，得酌
    量減輕其刑，刑法第59條定有明文，所謂顯可憫恕，係指被
    告之犯行有情輕法重之情，客觀上足以引起一般人同情，處
    以法定最低刑度仍失之過苛，尚堪憫恕之情形而言。廢棄物
    清理法第46條第4款前段之非法處理廢棄物罪之法定刑為：
    「1年以上5年以下有期徒刑，得併科新臺幣1500萬元以下罰
    金」，刑責不可不謂嚴峻，然考量廢棄物清理法之立法宗旨
    ，在於有效清除、處理廢棄物，改善環境衛生，維護國民健
    康（廢棄物清理法第1條參照），廢棄物清理法第46條第4款
    之保護法益，亦是透過環境作為媒介，藉以維繫人類社會生
    活之生存條件之確保，因此，並非任何非法清理廢棄物之犯
    罪情節及態樣，均屬相同具有高度危害環境之行為態樣，或
    產生因該行為而衍生嚴重環境污染之犯罪情狀，如均以最低
    本刑1年以上有期徒刑論處，對於情節不重之情形，恐失之
    過苛，與罪刑相當原則有違。經查，被告本案所為，為廢木
    材等一般事業廢棄物之貯存及堆置，尚非廢棄物清理法第2
    條第3項、有害事業廢棄物認定標準所稱之「有害事業廢棄
    物」，其所堆置之物，既未具有毒性、危險性，對於環境之
    危害性自屬有限。又依被告先前所陳報之事業廢棄物處理資
    料，可見現場廢棄物已有局部清理等舉措，是以，綜合觀察
    被告犯罪情節，與為營利而非法清理或貯存有害事業廢棄物
    之態樣、惡性仍有區別，倘就被告非法清理廢棄物犯行，論
    以法定最低度刑有期徒刑1年，確屬情輕法重之憾，客觀上
    足以引起社會一般人之同情，縱宣告法定最低度之刑猶嫌過
    重，爰依刑法第59條規定酌減其刑。
四、量刑審酌理由：
　㈠按刑法第57條規定，科刑時應以行為人之責任為基礎，並審
    酌第57條所列10款及一切情狀，以為量定刑罰之標準。上述
    規定，既以行為責任為刑罰量定之基礎，是法院於量刑時，
    自應區分出犯罪情狀（行為相關事由）、一般情狀（行為人
    相關或其他刑事政策事由），以為量刑判斷（最高法院108
    年度台上字第2036號、第4039號、110年度台上字第2633號
    、第3266號、第3445號、第4715號、第4957號、第4958號判
    決、111年度台上字第718號、第1775號、第2290號判決，均
    同此區分基準）。前者如犯罪動機、目的、犯罪時之所受之
    刺激、犯罪之手段、犯罪所生之危險或損害、違反義務之程
    度等量刑因子，藉此等與不法、罪責關聯之事項，以形構、
    確認結果非價程度、行為非價程度及罪責之整體形象，資為
    行為人之責任刑量定的主要依據；後者，如犯罪行為人之生
    活狀況、品行、智識程度或犯罪後之態度，以及犯罪行為人
    是否與被害人達成和解等修復性司法或社會復歸可能性等其
    他刑事政策上之考量，為所可能科處刑罰之量刑調節因子，
    藉以盡力謀求行為人所應受之刑罰，係本於罪責原則所由生
    ，並使刑罰得以受之節制，同時藉由行為人屬性或政策考量
    之量刑因子，決定是否發揮對責任刑之減輕作用，或認不予
    減輕，以求罪刑相當。
　㈡審酌被告未經主管機關允許取得許可文件，即擅自非法使用
    自己租用土地堆置、非法貯存等方式，清理上開廢棄物，對
    生活環境所彰顯、維繫人類社會生之外在生存條件，已然產
    生抽象危害，對於國民健康及環境不無影響，所為應值非難
    。惟被告自陳係因廠房燒燬才堆置在本案土地之上（見本院
    卷第72頁），並有上開火災調查通知書、火災現場勘查完畢
    通知書可佐，衡以其動機、目的，並非為惡意棄置廢棄物或
    非法清理有害廢棄物，此部分之情狀，應可列於量刑上加以
    斟酌。
　㈢除上開犯罪情狀，被告仍有一般情狀可資參考：
　⒈被告坦承犯行，態度並無不佳，應可作為量刑上有利被告之
    參考依據。至公訴意旨認被告辯解不實，犯後態度不佳等語
    ，惟被告已明白坦認犯罪事實及整體客觀情狀，並陳明其確
    係真心悔悟，且稱：知道這個地方是不能堆，是因為火燒之
    後沒有地方堆，我不是故意的等語（見本院卷第71至72頁）
    ，可見被告於本院於量刑資料調查時所陳述之內容，顯係被
    告對於法律上故意之定義掌握，稍嫌不足，並非與客觀事實
    顯然出入之答辯，自無從為被告不利之判斷。
　⒉被告僅有局部回復舉措，已如前述，其事後有降低對於環境
    之持續影響，應可正向之量刑因子加以評價。
　⒊被告本案並無前案科刑紀錄，有臺灣高等法院被告前案紀錄
    表在卷足佐（見本院卷第17至18頁），為初犯，在責任刑方
    面，自有較大之減輕、折讓空間。至公訴意旨認其反覆再犯
    ，惡性甚重等語。然觀之前開前案紀錄表，僅足知悉被告另
    有於本案起訴時，因另案違反廢棄物清理法之案件，尚經偵
    查，然迄今並無任何案件業經法院判決處刑或予以執行，已
    難認有公訴意旨所謂「惡性」可言。況且，此一情狀即為刑
    法第57條第5款所稱「犯罪行為人之品行」，屬於被告之一
    般情狀，依首開說明，本即不得對被告依其犯行之結果非價
    、行為非價及個人罪責等犯罪情狀所形塑行為責任，影響該
    責任刑之上限，自不能單憑行為人一般情狀之惡劣性，即恣
    意提高罪責刑度之上限，此亦有最高法院110年度台上字第3
    266號判決意旨可據，依上所述，即便公訴意旨之主張屬實
    ，至多僅為欠缺可資降低、調降被告責任刑之量刑因子，尚
    難憑此為被告不利之認定。
　⒋被告於本院審理中自述高職畢業之智識程度，離婚，有1名未
    成年子女國小6年級，家庭經濟狀況貧困等家庭生活、經濟
    狀況（見本院卷第73頁）。
　㈢綜合卷內一切情狀，依罪刑相當原則，量處如主文所示之刑
    ，並依刑法第41條第1項前段規定，諭知易科罰金之折算標
    準。
五、沒收部分：
　　被告於警詢及偵查中自陳其清運代價為8000元一台車，總共
    載20車等語（見警卷第11頁、偵卷第36頁），依此計算，共
    計總額16萬元（計算式：20×8000＝160000），此部分為被告
    本案犯罪所得，爰依刑法第38條之1第1項、第3項規定宣告
    沒收，於全部或一部不能沒收或不宜執行沒收時，追徵其價
    額。
據上論斷，應依刑事訴訟法第299條第1項前段，判決如主文。
本案經檢察官吳文書提起公訴，檢察官王光傑、葉幸眞到庭執行
職務。
中　　華　　民　　國　　111 　年　　11　　月　　17　　日
　　　　　　　　　刑事第五庭  審判長法  官  黃柏霖
　　　　　　　　　　　　　　　　　　法  官  錢毓華
　　　　　　　　　　　　　　　　　　法  官  林育賢
以上正本證明與原本無異。
如不服本判決應於收受判決後20日內向本院提出上訴書狀，並應
敘述具體理由；其未敘述上訴理由者，應於上訴期間屆滿後20日
內向本院補提理由書（均須按他造當事人之人數附繕本）「切勿
逕送上級法院」。
因疫情而遲誤不變期間，得向法院聲請回復原狀。　　　　　　                                    書記官  林艾彤
中　　華　　民　　國　　111 　年　　11　　月　　17　　日
附錄本案論罪科刑法條：
廢棄物清理法第46條
有下列情形之一者，處1年以上5年以下有期徒刑，得併科新臺幣
1500萬元以下罰金：
一、任意棄置有害事業廢棄物。
二、事業負責人或相關人員未依本法規定之方式貯存、清除、處
    理或再利用廢棄物，致污染環境。
三、未經主管機關許可，提供土地回填、堆置廢棄物。
四、未依第41條第1項規定領有廢棄物清除、處理許可文件，從
    事廢棄物貯存、清除、處理，或未依廢棄物清除、處理許可
    文件內容貯存、清除、處理廢棄物。
五、執行機關之人員委託未取得許可文件之業者，清除、處理一
    般廢棄物者；或明知受託人非法清除、處理而仍委託。
六、公民營廢棄物處理機構負責人或相關人員、或執行機關之人
    員未處理廢棄物，開具虛偽證明。

附表：
編號 廢棄物種類名稱 數量 清運日期 處理廠收受日期 處理廠完成日期 1 廢木材 6.8噸 110年9月19日 110年9月19日 110年9月21日 2 廢木材 2.9噸 110年10月4日 110年10月4日 110年10月6日 3 廢木材 7.2噸 110年10月9日 110年10月9日 110年10月11日 4 廢木材 3.2噸 110年10月16日 110年10月16日 110年10月18日 5 廢木材 6.3噸 110年11月2日 110年11月2日 110年11月4日 6 廢木材 6.6噸 111年3月6日 111年3月6日 111年3月8日